【裁判字號】    97,台上,1401
【裁判日期】    970403
【裁判案由】    違反毒品危害防制條例等罪
【裁判全文】
最高法院刑事判決            九十七年度台上字第一四０一號
上  訴  人  甲○○
選任辯護人  蔡明熙律師
            蔡銘書律師
上  訴  人  乙○○
選任辯護人  蔡明熙律師
上列上訴人等因違反毒品危害防制條例等罪案件，不服台灣高等
法院中華民國九十六年十二月三十一日第二審判決（九十六年度
上訴字第四三００號，起訴案號：台灣桃園地方法院檢察署九十
六年度偵字第五六九０號），提起上訴，本院判決如下：
    主  文
原判決撤銷，發回台灣高等法院。
    理  由
本件原判決認定上訴人甲○○於民國九十五年間，因綽號「番仔
」、「田先生」之不詳姓名年籍成年男子欲自馬來西亞運輸內裝
物品不詳之包裹貨物進入台灣，而以支付甲○○往返馬來西亞之
機票費用及旅遊招待為酬，委請甲○○提供在台灣之收貨人姓名
，及在台灣出面簽收「番仔」自馬來西亞交寄之快遞包裹貨物，
交付「田先生」。甲○○應允後，提供「田碧蓮」、「黃久文」
之姓名為收貨人，「番仔」則提供配用門號000000000
0、0000000000之行動電話，作為聯絡之用。(一)甲○
○、「番仔」與「田先生」共同基於行使偽造私文書之犯意聯絡
，由「番仔」先後於九十五年十一月二十日、十二月六日、九十
六年一月十七日、二月七日，分別以「田碧蓮」、「黃久文」為
收貨人，委託不知情之洋基通運股份有限公司（下稱洋基公司）
，空運二件快遞包裹貨物至台灣（九十五年十一月二十日部分，
收貨人分別為「田碧蓮」、「黃久文」，提單號碼各為「000
0000000」、「0000000000」；九十五年十二
月六日部分，收貨人分別為「田碧蓮」、「黃久文」，提單號碼
各為「0000000000」、「0000000000」；
九十六年一月十七日部分，收貨人分別為「田碧蓮」、「黃久文
」，提單號碼各為「0000000000」、「000000
0000」；九十六年二月七日部分，收貨人分別為「田碧蓮」
、「黃久文」，提單號碼各為「0000000000」、「0
000000000」）。甲○○分別於九十五年十一月二十一
日、十二月七日、九十六年一月十八日、二月九日不知情之洋基
公司快遞人員交付包裹貨物時，各在原判決附表一所示交貨單上
，偽簽「田」之署押一枚，製作「田碧蓮」本人親自簽收提單號
碼為「0000000000」之包裹貨物，及代理「黃久文」
簽收提單號碼為「0000000000」之包裹貨物之私文書
；原判決附表二所示交貨單上，接續偽簽「田碧蓮」、「田小姐
碧蓮」之署押各一枚，分別製作「田碧蓮」本人親自簽收提單號
碼為「0000000000」之包裹貨物，及代理「黃久文」
簽收提單號碼為「0000000000」之包裹貨物之私文書
；原判決附表三編號一、二所示交貨單上，接續偽簽「黃久文」
之署押各一枚，分別製作「黃久文」代理「田碧蓮」簽收提單號
碼為「0000000000」之包裹貨物，及製作「黃久文」
親自簽收提單號碼為「0000000000」之包裹貨物之私
文書；原判決附表四所示交貨單上，接續偽簽「黃久玖（按並非
黃久文）」、「田小姐」之署押各一枚，分別製作「黃久文」本
人親自簽收提單號碼為「0000000000」之包裹貨物，
及「田碧蓮」本人親自簽收提單號碼為「0000000000
」之包裹貨物之私文書，並將各該交貨單交付洋基公司快遞人員
而行使，足以生損害於「田碧蓮」、「黃久文」及洋基公司。(二)
甲○○與其同居女友即上訴人乙○○、「番仔」、「田先生」明
知愷他命（俗稱Ｋ他命）係毒品危害防制條例規定之第三級毒品
，並經行政院公告為懲治走私條例所定管制進出口物品，因「番
仔」同意支付往返馬來西亞之機票費用及旅遊招待，並許以支付
新台幣二、三萬元為酬，竟共同基於自馬來西亞運輸愷他命至台
灣，及行使偽造私文書之犯意聯絡，共謀以同上方式，將愷他命
運輸至台灣。「番仔」即於九十六年三月七日，將原判決附表五
編號一所示愷他命十二包，夾藏在原判決附表八編號一所示內頁
挖空之十八本書籍中，包裝成包裹貨物（收貨人為「田碧蓮」、
提單號碼為「0000000000」）；原判決附表五編號二
所示愷他命三十包，夾藏在原判決附表八編號二所示內頁挖空之
三十本書籍中，連同其他未挖空之八本書籍，包裝成包裹貨物（
收貨人為「黃久文」、提單號碼為「0000000000」）
；原判決附表五編號三所示愷他命三十包，夾藏在原判決附表八
編號三所示內頁挖空之三十本書籍中，包裝成包裹貨物（收貨人
為「田碧蓮」、提單號碼為「0000000000」），委託
不知情之洋基公司，空運快遞該三件包裹貨物至台灣。同日上午
六時四十五分許，包裹貨物運抵台灣桃園國際機場，財政部台北
關稅局及內政部警政署航空警察局人員以Ｘ光檢查，發現可疑，
經拆開檢查、鑑驗，發現夾藏疑似愷他命。經警員喬裝洋基公司
快遞人員與甲○○聯絡，甲○○指定將提單號碼為「00000
00000」、「0000000000」之包裹貨物，送至台
南縣柳營鄉重溪村十二之四號；提單號碼為「00000000
00」之包裹貨物，則送至高雄市○○路三六五巷二弄十八號。
甲○○與乙○○約定，由甲○○在台南簽收，乙○○則在高雄簽
收包裹貨物。甲○○於同年月八日上午十一時十一分許，在台南
縣柳營鄉重溪村十二之四號前，於喬裝警員交付該二件包裹貨物
時，在原判決附表六所示交貨單上，接續偽簽「田碧蓮」、「黃
久紋（按並非黃久文）」之署押各一枚，製作「田碧蓮」、「黃
久文」本人分別親自簽收提單號碼為「0000000000」
、「0000000000」之包裹貨物之私文書，並將交貨單
交付洋基公司快遞人員而行使，足以生損害於「田碧蓮」、「黃
久文」及洋基公司。乙○○於同日中午十二時許，在高雄市○○
路三六五巷二弄十八號前，於喬裝警員交付該件包裹貨物時，在
原判決附表七所示交貨單上，偽簽「田碧蓮」之署押一枚，製作
「田碧蓮」本人親自簽收提單號碼為「0000000000」
之包裹貨物之私文書，並將交貨單交付洋基公司快遞人員而行使
，足以生損害於「田碧蓮」及洋基公司等情。因而維持第一審論
處甲○○、乙○○共同運輸第三級毒品，以及共同行使偽造私文
書，足以生損害於他人（甲○○共五罪，乙○○一罪）罪刑之判
決，駁回甲○○、乙○○在第二審之上訴，固非無見。
惟查：(一)(1)被告以外之人於檢察事務官、司法警察官或司法警察
調查中所為之陳述，與審判中不符時，其先前之陳述具有較可信
之特別情況，且為證明犯罪事實存否所必要者，得為證據，刑事
訴訟法第一百五十九條之二定有明文。所稱「具有可信之特別情
況」係屬於證據能力之要件，法院應比較其前後陳述時之外在環
境及情況，以判斷何者較為可信。例如：陳述時有無其他訴訟關
係人在場，陳述時之心理狀況，有無受到強暴、脅迫、詐欺、利
誘等外力之干擾。又被告以外之人於偵查中向檢察官所為之陳述
，除顯有不可信之情況者外，得為證據，為同法第一百五十九條
之一第二項所明定。所謂「顯有不可信」之情況，係指其不可信
之情形，甚為顯著了然者，固非以絕對不須經過調查程序為條件
，然須從卷證本身，綜合訊問時之外部情況，例如：是否踐行偵
查中調查人證之法定程序，給予在場被告適當詰問證人之機會等
情，為形式上之觀察或調查，即可發現，無待進一步為實質調查
之情形而言。被告以外之人於審判外之陳述之供述證據，其有無
證據能力之判斷，與有證據能力之供述證據，其實質之證明力如
何，仍待法院綜合全辯論意旨及調查證據所得，依法認定者不同
。原判決以乙○○於警詢及檢察官訊問時所為陳述，就簽收包裹
貨物之相關情節語焉不詳，又與甲○○供述情節迥異，其於警詢
及檢察官訊問時之陳述，有迴護甲○○而為虛偽陳述之動機，顯
有不可信之情況為由，認定乙○○上述陳述，對甲○○而言，並
無證據能力。則原判決判斷乙○○於警詢及檢察官訊問時之陳述
有無證據能力，並非以其陳述時之外在環境及情況為據，而係以
其陳述完整與否、與他人之陳述是否相符、有無虛偽陳述之動機
為準，混淆證據能力與證據證明力之判斷，自與證據法則有違。
(2)海關緝私條例第九條係關於海關因緝私必要得對於貨物、場所
、人員實施檢查之規定，與鑑定無涉，原判決援引上開規定，據
以認定卷附「交通部民用航空局航空醫務中心毒品鑑驗鑑定書」
、「航空警察局安全檢查隊毒品危害防制條例毒品初步鑑驗報告
單」，有證據能力，並據為認定犯罪事實之依據，核與證據法則
不合。(3)刑事訴訟法第一百五十九條至第一百五十九條之五有關
傳聞法則之規定，乃對於被告以外之人於審判外之言詞或書面陳
述之供述證據所為規範，至非供述證據之物證，或以科學、機械
之方式，對於當時狀況所為忠實且正確之記錄，性質上並非供述
證據，均應無傳聞法則規定之適用。原判決對於非屬供述證據之
卷附交貨單、查獲時所拍攝扣案之愷他命等物品、現場蒐證照片
等，以甲○○、乙○○及其辯護人未於言詞辯論終結前，聲明異
議為由，認定有證據能力，難認無悖於證據法則。(二)有罪判決書
應分別記載事實及理由，而事實一欄，為判斷其適用法令當否之
準據，法院應依職權認定與論罪科刑有關之事實，翔實記載，然
後於理由內逐一說明其憑以認定之證據，並使事實認定與理由說
明，互相適合，方為合法。倘若未為記載，或事實認定與理由說
明，不相一致，或事實或理由內之記載，前後齟齬，按諸刑事訴
訟法第三百七十九條第十四款規定，均為判決不載理由，或所載
理由矛盾，其判決當然違背法令。(1)原判決理由敘明甲○○、乙
○○於洋基公司之交貨單上偽簽「田碧蓮」或「黃久文」等署押
，依習慣足以為表示「田碧蓮」或「黃久文」收訖包裹貨物用意
之證明，惟於事實欄卻記載偽簽署押係收受貨物意思表示之私文
書，判決事實與理由之記載前後不一，難謂無判決理由矛盾之違
法。又在交貨單簽名欄上簽名，自形式上整體觀察，是否本身已
足以表示簽收貨物無訛，並非依習慣或特約表示一定用意之證明
，性質上為刑法第二百十條之私文書，而非刑法第二百二十條第
一項之準文書，尚有研求餘地。(2)原判決事實認定甲○○、乙○
○均明知九十六年三月八日所簽收之包裹貨物內裝愷他命，判決
理由則僅認定甲○○、乙○○應知悉所收受者並非一般之包裹，
原判決事實認定與理由說明，亦欠一致，同有判決理由矛盾之違
誤。(3)原判決所認定甲○○、乙○○之犯罪事實，均在九十五年
七月一日修正刑法施行後，自然適用修正後規定，原判決理由竟
說明刑法第五十五條有關想像競合犯規定之修正，為法理之明文
化，非屬法律變更，應適用修正後規定（見原判決第二五頁第二
行至第八行）；扣案愷他命應依修正前刑法第三十八條第一項第
一款規定沒收（見原判決第二七頁第二四、二五行），亦屬判決
理由矛盾。(4)原判決認定甲○○於九十五年十二月七日、九十六
年一月十八日、二月九日；甲○○、乙○○於九十六年三月八日
，分別接續偽造二枚或三枚署押，判決理由並未說明其認定係屬
接續行為之依據，有判決不載理由之違誤。(5)原判決已認定九十
六年三月八日係「喬裝警員」出面，請甲○○、乙○○簽收包裹
貨物，卻又認定甲○○、乙○○於簽收後，將交貨單交付「洋基
公司之快遞人員」而行使（見原判決第七頁第二行至第十七行）
，原判決此部分事實之認定，即有矛盾不合。(6)原判決理由說明
扣案原判決附表八編號十、十一之行動電話（不含其內之ＳＩＭ
卡）係「番仔」所有，供運輸愷他命所用之物，予以宣告沒收，
其於判決事實欄卻未認定行動電話係屬「番仔」所有，有判決理
由失其依據之違失。(三)數罪併罰應分別宣告其罪之刑，然後依法
定標準定其應執行之刑，刑法第五十一條定有明文。所謂其罪之
刑，包括主刑、從刑而言，因此無論主刑、從刑，均須依其所犯
之罪分別宣告後，再據以定其應執行之刑方為相當。關於沒收部
分，不在其所犯之罪予以宣告，然後定其應執行之刑，竟於定執
行刑後，另行宣告沒收，顯屬違法。第一審判決主文係先記載甲
○○、乙○○犯共同運輸第三級毒品、共同行使偽造私文書，足
以生損害於他人罪，所處之主刑，並未於主刑後合併宣告從刑即
沒收部分，乃於就主刑定應執行之刑後，始行宣告從刑即沒收部
分，原判決未予糾正，而予維持，其適用法則即有違誤。以上或
係上訴意旨所指摘，或為本院得依職權調查之事項，應認原判決
有撤銷發回更審之原因。又原判決第十六頁第九行關於「附表五
所示」，應係「附表六所示」；第十六頁第九行至第十一行，有
關甲○○所偽造各種署名之記載，遺漏原判決附表四編號二所示
之「田小姐」；第十九頁第五行、第十六行有關「附表一所示」
、「附表一」，應係「附表五所示」、「附表五」；原判決第十
五頁至第二四頁關於「事實欄(五)」，應係「事實欄二」，案經發
回，併請注意及之。
據上論結，應依刑事訴訟法第三百九十七條、第四百零一條，判
決如主文。
中    華    民    國  九十七  年    四    月    三    日
                      最高法院刑事第七庭
                          審判長法官  洪  清  江
                                法官  石  木  欽
                                法官  韓  金  秀
                                法官  陳  晴  教
                                法官  李  錦  樑
      本件正本證明與原本無異
                                      書  記  官
中    華    民    國  九十七  年    四    月   十一   日
                                                      v


司法院資訊處製作；財團法人民間司法改革基金會備份。
